---
output:
  pdf_document: default
  html_document: default
---

$2.$ Genere una muestra aleatoria $X_{1},\ldots, X_{n}$, de tamaño $n=30$, de una población con distribución $\mathcal{N}(5,4)$. Genere otra muestra aleatoria $Y_{1},\ldots, Y_{m}$, de tamaño $m=50$, de una población con distribución $\mathcal{N}(2,4)$. Obtenga los intervalos de confianza para $\mu_{x}-\mu_{y}$ tales que

$a)$ Intervalo del $80\%$ de confianza, suponiendo $\sigma^{2}$ conocida. 

$b)$ Intervalo del $80\%$ de confianza, suponiendo $\sigma^{2}$ desconocida común.

$c)$ Intervalo del $95\%$ de confianza, suponiendo $\sigma^{2}$ conocida. 

$d)$ Intervalo del $95\%$ de confianza, suponiendo $\sigma^{2}$ desconocida común.

Repita el proceso generando cada una de las muestras 100 veces.
¿Cómo son los intervalos? Identifique los intervalos con mayor longitud y con menos longitud. Compare y explique los resultados.

**Solución:**

$a)$ Usaremos que un intervalo al $100(1-\alpha)\%$ de confianza para $\mu_{x}-\mu_{y}$ cuando $\sigma^{2}$ es conocida es

\begin{equation}
    \left((\bar{X}-\bar{Y})-z_{1-\alpha/2}\sqrt{\frac{\sigma^{2}}{n}+\frac{\sigma^{2}}{m}},(\bar{X}-\bar{Y})+z_{1-\alpha/2}\sqrt{\frac{\sigma^{2}}{n}+\frac{\sigma^{2}}{m}}\right) \ \ \ (1)
\end{equation}

De tal manera comenzamos generando las muestras aleatorias con las indicaciones dadas

```{r}
set.seed(123)

# tamaño de las muestras
n <- 30
m <- 50

# generación de las muestras
muestra_x <- rnorm(n, mean = 5, sd=2)
muestra_y <- rnorm(m, mean = 2, sd=2)
```

y después procedemos a hacer los cálculos pertinentes

```{r}
x_bar <- sum(muestra_x) / n
y_bar <- sum(muestra_y) / m

# notemos que alpha = 0.2
uno_alphamedios <- 1 - 0.2 / 2
z <- qnorm(uno_alphamedios, mean = 0, sd = 1)

raiz <- ( (4 / n) + (4 / m) ) ** 0.5
```


Posteriormente definimos y calculamos los límites inferior y superior del intervalo de confianza dado en $(1)$:

```{r}
limite_inferior <- x_bar - y_bar - z * raiz
limite_superior <- x_bar - y_bar + z * raiz
```

Finalmente vemos el intervalo del $80\%$ de confianza para $\mu_{x}-\mu_{y}$:

```{r}
print(paste("(", limite_inferior, ",", limite_superior, ")"))
```

Sabemos en realidad que $\mu_{x}-\mu_{y}=3$, por lo que el intervalo obtenido anteriormente es bueno pues dentro de él está el valor verdadero de $\mu_{x}-\mu_{y}$. Finalmente vemos la longitud de dicho intervalo

```{r}
limite_superior-limite_inferior
```

$b)$ Usaremos que un intervalo al $100(1-\alpha)\%$ para $\mu_{x}-\mu_{y}$, cuando $\sigma^{2}$ es desconocido es 

\begin{equation}
    \left((\bar{X}-\bar{Y})-t^{1-\alpha/2}_{n+m-2}\sqrt{\left(\frac{1}{n}+\frac{1}{m}\right)S^{2}_{p}}, (\bar{X}-\bar{Y})+t^{1-\alpha/2}_{n+m-2}\sqrt{\left(\frac{1}{n}+\frac{1}{m}\right)S^{2}_{p}}\right) 
\end{equation}

Donde 

$$
S_{p}^{2}=\frac{(n-1)S^{2}_{x}+(m-1)S^{2}_{y}}{n+m-2}, \ \ \ S^{2}_{x}=\frac{1}{n-1}\sum_{i=1}^{n}(X_{i}-\bar{X})^{2} \ \ \ \textrm{y} \ \ \ S^{2}_{x}=\frac{1}{m-1}\sum_{i=1}^{m}(Y_{i}-\bar{Y})^{2}
$$

De forma análoga al inciso anterior haremos los respectivos cálculos:

```{r}

# notemos que alpha = 0.2
uno_alphamedios2 <- 1 - 0.2 / 2
t <- qt(uno_alphamedios2, df = n + m - 2)

# S^2:

Scuad_x <- sum( (muestra_x - x_bar) ** 2 ) / (n-1)
Scuad_y <- sum( (muestra_y - y_bar) ** 2 ) / (m-1)

# S^2_p:

Scuad_p <- ( (n-1) * Scuad_x + (m-1) * Scuad_y ) / (n + m -2) 

raiz2 <- ( ((1 / n) + (1 / m)) * Scuad_p ) ** 0.5
```

para posteriormente crear y ver el intervalo de confianza

```{r}
# limites

limite_inferior2 <- x_bar - y_bar - t * raiz2
limite_superior2 <- x_bar - y_bar + t * raiz2

# intervalo

print(paste("(", limite_inferior2, ",", limite_superior2, ")"))
```

el cual igualmente es bueno y cuya longitud es

```{r}
limite_superior2 - limite_inferior2
```

mayor respecto al intervalo dado en el inciso $a)$.

Incisos $c)$ y $d)$: resolveremos estos ejercicios a la par. De hecho, bastará con reutilizar el código de los incisos $a)$ y $b)$ modificando únicamente el valor de $\alpha$, donde pasaremos de considerar $\alpha=0.2$ a $\alpha=0.05$. Para ello:

```{r}
# inciso c)

# Tamaños:
n <- 30
m <- 50

# Muestras:
muestra_x <- rnorm(n, mean = 5, sd=2)
muestra_y <- rnorm(m, mean = 2, sd=2)

# Cálculos:

x_bar <- sum(muestra_x) / n
y_bar <- sum(muestra_y) / m

# En este caso alpha = 0.05
uno_alphamedios <- 1 - 0.05 / 2
z <- qnorm(uno_alphamedios, mean = 0, sd = 1)

raiz <- ( (4 / n) + (4 / m) ) ** 0.5

# Límites:

limite_inferior <- x_bar - y_bar - z * raiz
limite_superior <- x_bar - y_bar + z * raiz

# Resultado:
print(paste("(", limite_inferior, ",", limite_superior, ")"))
```

cuya longitud es

```{r}
limite_superior - limite_inferior
```

siendo este intervalo más grande respecto al intervalo del inciso $a)$. Recordemos que al tener un intervalo del $95\%$ de confianza, tendremos que un gran número de intervalos contendrán el valor de $\mu_{x}-\mu_{y}$ el $95\%$ de las veces, versus el $80\%$ de las veces del inciso $a)$.

Continuando

```{r}
# inciso d)

# Tamaños:
n <- 30
m <- 50

# Muestras:
muestra_x <- rnorm(n, mean = 5, sd=2)
muestra_y <- rnorm(m, mean = 2, sd=2)

# Cálculos

x_bar <- sum(muestra_x) / n
y_bar <- sum(muestra_y) / m

# notemos que alpha = 0.05
uno_alphamedios2 <- 1 - 0.05 / 2
t <- qt(uno_alphamedios2, df = n + m - 2)

# S^2:

Scuad_x <- sum( (muestra_x - x_bar) ** 2 ) / (n-1)
Scuad_y <- sum( (muestra_y - y_bar) ** 2 ) / (m-1)

# S^2_p:

Scuad_p <- ( (n-1) * Scuad_x + (m-1) * Scuad_y ) / (n + m -2) 

raiz <- ( ((1 / n) + (1 / m)) * Scuad_p ) ** 0.5

# limites

limite_inferior2 <- x_bar - y_bar - t * raiz
limite_superior2 <- x_bar - y_bar + t * raiz

# intervalo

print(paste("(", limite_inferior2, ",", limite_superior2, ")"))
```

cuya longitud es

```{r}
limite_superior2 - limite_inferior2
```

mayor respecto a la longitud del intervalo del inciso $b)$.


--- 

Ahora bien, repetiremos el proceso generando cada una de las muestras 100 veces, esto es, repetiremos los 4 incisos pero con la simulación de 100 muestras. 

$a.2)$ Comenzaremos con la simulación de las muestras 100 veces para un intervalo de $80\%$ de confianza para $\mu_{x}-\mu_{y}=3$. Ahora, cargamos los paquetes que utilizaremos y definimos dos vectores vacíos que guardaran los límites inferiores y superiores, respectivamente, de los intervalos de confianza que generaremos

```{r warning=FALSE, message=FALSE}
# Cargamos las librerías
library(ggplot2)
library(dplyr)

# Tamaño de las muestras
n <- 30
m <- 50

# Nos auxiliamos de dos vectores vacíos
limite_inf <- c()
limite_sup <- c()
```

Luego, mediante un bucle ``for`` simularemos las muestras 100 veces, donde dentro del bucle colocaremos el código del inciso $a)$

```{r}
for( i in 1:100 ){
  
  # Muestras
  muestra_x <- rnorm(n, mean = 5, sd=2)
  muestra_y <- rnorm(m, mean = 2, sd=2)
  
  # Cálculos
  x_bar <- sum(muestra_x) / n
  y_bar <- sum(muestra_y) / m
  
  # alpha = 0.2
  uno_alphamedios <- 1 - (0.2 / 2)
  z <- qnorm(uno_alphamedios, mean = 0, sd = 1)
  raiz <- ( (4 / n) + (4 / m) ) ** 0.5
  
  # límites
  l_inferior <- x_bar - y_bar - z * raiz
  l_superior <- x_bar - y_bar + z * raiz
  
  # guardamos dichos límites en los vectores "vacíos"
  limite_inf[i] <- l_inferior
  limite_sup[i] <- l_superior
}
```

procedemos después a crear un ``dataframe`` que almacene los límites inferiores y superiores cálculados anteriormente, asimismo calculamos las longitudes de los intervalos:

```{r}
# Creamos el dataframe con 100 filas
x <- 100
df <- data.frame(x = x,
                 y = 3,
                 limite_inferior = limite_inf,
                 limite_superior = limite_sup)

# Calculamos la longitud de cada intervalo y agregamos
# dichos valores al dataframe

df <- df %>% mutate(long_int = limite_superior - limite_inferior)
df <- df %>% arrange(long_int)
df['x'] <- 1:100
```

Finalmente graficamos:

```{r}
ggplot(df, aes(x,y)) + geom_point() + 
  geom_errorbar(aes(ymin = limite_inferior, ymax = limite_superior)) + 
  geom_hline(yintercept = 3)
```

Si bien la gran mayoría de los intervalos contiene al valor real de $\mu_{x}-\mu_{y}$, se aprecia que varios no intersectan la recta $y=3$. Lo cual es claro puesto que, teóricamente, el $80\%$ de los intervalos contendrán el valor real de $\mu_{x}-\mu_{y}$.

Ahora vemos que la longitud de los intervalos, en este caso, coinciden

```{r}
# longitud máxima
max(df$long_int)

# longitud mínima
min(df$long_int)
```

lo cual se le atribuye a que la varianza en este caso es conocida.


Incisos $b.2), c.2)$ y $d.2)$: Estos ejercicios los resolveremos "al mismo tiempo" ya que sólo debemos copiar el código del inciso anterior y adaptarlo según sea el caso. Comenzamos por los intervalos de confianza para $\mu_{x}-\mu_{y}$ cuando $\sigma^{2}$ es desconocida; el código es

```{r}
# Volvemos a escribir todo el código:

n <- 30
m <- 50

# Nos auxiliamos de dos vectores vacíos
limite_inf <- c()
limite_sup <- c()

for( i in 1:100 ){
  
  # Muestras
  muestra_x <- rnorm(n, mean = 5, sd=2)
  muestra_y <- rnorm(m, mean = 2, sd=2)
  
  # Cálculos
  x_bar <- sum(muestra_x) / n
  y_bar <- sum(muestra_y) / m
  
  # notemos que alpha = 0.2
  uno_alphamedios2 <- 1 - 0.2 / 2
  t <- qt(uno_alphamedios2, df = n + m - 2)
  
  # S^2:
  
  Scuad_x <- sum( (muestra_x - x_bar) ** 2 ) / (n-1)
  Scuad_y <- sum( (muestra_y - y_bar) ** 2 ) / (m-1)
  
  # S^2_p:
  
  Scuad_p <- ( (n-1) * Scuad_x + (m-1) * Scuad_y ) / (n + m -2) 
  
  raiz <- ( ((1 / n) + (1 / m)) * Scuad_p ) ** 0.5
  
  # limites
  
  l_inferior <- x_bar - y_bar - t * raiz
  l_superior <- x_bar - y_bar + t * raiz
  
  # guardamos dichos límites en los vectores "vacíos"
  limite_inf[i] <- l_inferior
  limite_sup[i] <- l_superior
}

# Creamos el dataframe con 100 filas
x <- 100
df <- data.frame(x = x,
                 y = 3,
                 limite_inferior = limite_inf,
                 limite_superior = limite_sup)

# Calculamos la longitud de cada intervalo y agregamos
# dichos valores al dataframe

df <- df %>% mutate(long_int = limite_superior - limite_inferior)
df <- df %>% arrange(long_int)
df['x'] <- 1:100

ggplot(df, aes(x,y)) + geom_point() + 
  geom_errorbar(aes(ymin = limite_inferior, ymax = limite_superior)) + 
  geom_hline(yintercept = 3)
```

Luego, la longitud máxima y mínima de los intervalos son

```{r}
max(df$long_int)
min(df$long_int)
```

Cabe resaltar que en este caso las longitudes máximas y mínimas no coinciden, de donde en general las longitudes de todos los intervalos no coincidirán, puesto que en este caso la varianza es desconocida.

Procedemos a identificar los intervalos con mayor y menor longitud

```{r}
# intervalo de longitud mayor
filter(df, long_int == max(long_int))
```

```{r}
# intervalo de longitud menor
filter(df, long_int == min(long_int))
```


Pasamos después a los intervalos del $95\%$ de confianza. Primero para el caso en que $\sigma^{2}$ es conocida.

```{r}
# Tamaño de las muestras
n <- 30
m <- 50

# Nos auxiliamos de dos vectores vacíos
limite_inf <- c()
limite_sup <- c()

for( i in 1:100 ){
  
  # Muestras
  muestra_x <- rnorm(n, mean = 5, sd=2)
  muestra_y <- rnorm(m, mean = 2, sd=2)
  
  # Cálculos
  x_bar <- sum(muestra_x) / n
  y_bar <- sum(muestra_y) / m
  
  # ahora alpha = 0.05
  uno_alphamedios <- 1 - (0.05 / 2)
  z <- qnorm(uno_alphamedios, mean = 0, sd = 1)
  raiz <- ( (4 / n) + (4 / m) ) ** 0.5
  
  # límites
  l_inferior <- x_bar - y_bar - z * raiz
  l_superior <- x_bar - y_bar + z * raiz
  
  # guardamos dichos límites en los vectores "vacíos"
  limite_inf[i] <- l_inferior
  limite_sup[i] <- l_superior
}

# Creamos el dataframe con 100 filas
x <- 100
df <- data.frame(x = x,
                 y = 3,
                 limite_inferior = limite_inf,
                 limite_superior = limite_sup)

# Calculamos la longitud de cada intervalo y agregamos
# dichos valores al dataframe

df <- df %>% mutate(long_int = limite_superior - limite_inferior)
df <- df %>% arrange(long_int)
df['x'] <- 1:100

ggplot(df, aes(x,y)) + geom_point() + 
  geom_errorbar(aes(ymin = limite_inferior, ymax = limite_superior)) + 
  geom_hline(yintercept = 3)
```



del cual claramente se aprecia mejora en cuanto al número de intersecciones de los intervalos con la recta $y=3$ versus la gráfica del inciso $a.2)$.

De nuevo la longitud de los intervalos será la misma:

```{r}
max(df$long_int)
min(df$long_int)
```


Finalmente el caso en el que $\sigma^{2}$ es desconocida:

```{r}
# Volvemos a escribir todo el código:

n <- 30
m <- 50

# Nos auxiliamos de dos vectores vacíos
limite_inf <- c()
limite_sup <- c()

for( i in 1:100 ){
  
  # Muestras
  muestra_x <- rnorm(n, mean = 5, sd=2)
  muestra_y <- rnorm(m, mean = 2, sd=2)
  
  # Cálculos
  x_bar <- sum(muestra_x) / n
  y_bar <- sum(muestra_y) / m
  
  # notemos que alpha = 0.05
  uno_alphamedios2 <- 1 - 0.05 / 2
  t <- qt(uno_alphamedios2, df = n + m - 2)
  
  # S^2:
  
  Scuad_x <- sum( (muestra_x - x_bar) ** 2 ) / (n-1)
  Scuad_y <- sum( (muestra_y - y_bar) ** 2 ) / (m-1)
  
  # S^2_p:
  
  Scuad_p <- ( (n-1) * Scuad_x + (m-1) * Scuad_y ) / (n + m -2) 
  
  raiz <- ( ((1 / n) + (1 / m)) * Scuad_p ) ** 0.5
  
  # limites
  
  l_inferior <- x_bar - y_bar - t * raiz
  l_superior <- x_bar - y_bar + t * raiz
  
  # guardamos dichos límites en los vectores "vacíos"
  limite_inf[i] <- l_inferior
  limite_sup[i] <- l_superior
}

# Creamos el dataframe con 100 filas
x <- 100
df <- data.frame(x = x,
                 y = 3,
                 limite_inferior = limite_inf,
                 limite_superior = limite_sup)

# Calculamos la longitud de cada intervalo y agregamos
# dichos valores al dataframe

df <- df %>% mutate(long_int = limite_superior - limite_inferior)
df <- df %>% arrange(long_int)
df['x'] <- 1:100

ggplot(df, aes(x,y)) + geom_point() + 
  geom_errorbar(aes(ymin = limite_inferior, ymax = limite_superior)) + 
  geom_hline(yintercept = 3)
```

de igual manera se ve la mejoría respecto a la gráfica del inciso $b.2)$ puesto que 95, de los 100, intervalos intersectan a $y=3$ versus los 80 intervalos que intersectan a dicha recta en la gráfica del inciso $b.2)$.

Después

```{r}
max(df$long_int)
min(df$long_int)
```

donde tendremos intervalos de diferentes longitudes:

```{r}
# intervalo de longitud mayor
filter(df, long_int == max(long_int))
```

```{r}
# intervalo de longitud menor
filter(df, long_int == min(long_int))
```


Con todo lo visto en este ejercicio se ilustra de manera práctica los conceptos de intervalos de confianza y se ve de manera contundente lo que significa el _nivel de confianza_ en este tema.





